【裁判字號】    89,上重訴,1
【裁判日期】    890526
【裁判案由】    殺人
【裁判全文】
福建高等法院金門分院刑事判決                    八十九年度上重訴字第一號
    上  訴  人  福建金門地方法院檢察署檢察官
    上  訴  人
    即  被  告  甲○○  男  四.
                        住金.
                        身分.
    選任辯護人  丁志達律師
右上訴人因被告殺人案件，不服福建金門地方法院八十八年度重訴字第一號，中華民
國八十九年三月二十日第一審判決( 起訴案號福建金門地方法院檢察署八十八年度偵
字第三七六號 )，提起上訴，本院判決如左：
    主    文
上訴駁回。
    事    實
一、甲○○於民國八十三年十二月二十九日曾因竊盜罪經臺灣高等法院判處有期徒刑
    一年三月確定，甫於八十五年八月二十二日假釋期滿執行完畢，竟不知悔悟。因
    不滿其同居女友蔡芳玉欲與其分手，且見陳水木與蔡芳玉往來，對陳水木心生妒
    恨，於八十八年九月十六日中午十二時四十分許，駕駛租用之ＷＷ｜０一四九號
    自用小客車前往金門縣金城鎮金寶來飯店附近之凱笠釣具行購買釣具未果，正欲
    返回其住所附近古崗湖釣魚時，迎面遇上陳水木駕駛Ｖ二｜０七二號計程車搭載
    蔡芳玉由飯店停車場駛出，並同方向在其前方行駛，乃基於殺人之犯意，先由後
    方加速超車撞擊、推擠陳水木之計程車至不能前進而停在路邊，以強暴方法妨害
    他人行使權利。停車後，甲○○旋即持新購買置於車上，原準備供切生魚片使用
    之牛排刀一把下車，跳越ＷＷ｜０一四九號自用小客車引擎蓋，至陳水木之駕駛
    座旁，以刀柄用力敲破計程車窗，致陳水木、蔡芳玉二人見狀而匆促下車意圖逃
    離。甲○○旋持銳利之牛排刀迎向陳水木，對其頭部、頸部、胸部等處人體要害
    猛力刺殺，致造成陳水木臉部撕裂傷約七×五公分，右頸部撕裂傷九×七×五公
    分、深至氣管斷裂，頸部正中撕裂傷約七×二公分，左頸部撕裂傷約十一×五×
    三公分，深至頸動、靜脈斷裂大量出血，頸部下方撕裂傷約六×０．一公分，胸
    骨正中線撕裂傷約四×０．一公分，胸部撕裂傷約十五×一公分、十一×０．一
    公分、十×二公分及九×０．一公分，腹部右側撕裂傷約五×０．一公分，左側
    腹部撕裂傷約四×０．五公分、五×０．一公分及七×０．一公分，腰部撕裂傷
    約七×０．一公分，右手前臂撕裂傷約十一×七×六公分合併韌帶肌肉斷裂，右
    手上臂背部撕裂傷約六×一公分，右手背撕裂傷約五×０．一公分，左手背撕裂
    傷約二×一公分，左手掌姆指處撕裂傷約七×二×二公分，左手中指遠端撕裂傷
    約二×一公分，近端撕裂傷約二×一公分及二×一公分二處，右膝撕裂傷約一×
    ０．一公分，右足背撕裂傷約八×０．一公分，左膝撕裂傷約四×０．一公分、
    五×０．一公分、四×０．一公分及四×０．一公分，左小腿前部撕裂傷約一．
    五×０．一公分，左足底部撕裂傷約三×０．一公分，左手背撕裂傷約二×一公
    分，總計全身正面刺、割傷共三十二處( 甲○○係於陳水木之右手前臂韌帶肌肉
    斷裂，失去攻擊、防禦能力後，始割殺被害人頸部，其中左頸部割傷處，深至頸
    動、靜脈斷裂，大量出血，右頸部割傷一處，深至氣管斷裂 )，因而當場死亡。
    蔡芳玉於搶刀過程中亦受有右手小臂韌帶斷裂等處之傷害( 傷害部分未據告訴 )
    ，甲○○於混亂中亦受傷一處，嗣見陳水木死亡始駕車離去，迨同日下午十六時
    三十分許，始為警循跡查獲。
二、案經金門縣警察局移送福建金門地方法院檢察署檢察官偵查起訴。
    理    由
一、訊據上訴人即被告甲○○矢口否認有殺人故意，並以：伊原來要到巷子內釣具行
    購買釣具，惟抵達釣具行後見該店未營業，正欲返回古崗湖之際偶遇陳水木駕駛
    之計程車在前行駛，因伊想超車而不慎與該車擦撞，始知是陳水木駕駛之計程車
    。伊便想下車討論理賠事宜，持刀則係為防身使用，孰知發生爭執後，伊刀子被
    陳水木奪去，並先被刺傷右大腿一處，是時陳水木尚未受任何傷害。嗣因蔡芳玉
    於搶刀時手部受傷，陳水木前去察看，伊遂趁陳水木不注意時，將刀子搶回。當
    時伊因受傷而坐在地上，因陳水木再度由上往下攻擊，伊基於正當防衛而由下往
    上隨手亂揮，也不知揮刀殺傷陳水木何處，故其係車禍偶遇被害人，伊實無殺人
    故意，等語置辯。
二、第查：被告甲○○對於在前開時地持牛排刀刺殺陳水木致死之事實，業於偵審中
    供認不諱，核與證人蔡芳玉、莊麗娟、楊雅琴、王明嬌、蔡榮輝、陳芮穎、石梅
    英、羅受偵、陳維生等之證述情節相符，並有扣案之牛排刀乙把、及染有被害人
    陳水木血跡之黃色上衣、藍色長褲及白藍色運動鞋各乙件足資佐證，而被害人陳
    水木委係因前述刀傷致氣管及頸動、靜脈斷裂，大量出血死亡等情，亦據檢察官
    督同法醫師相驗屬實，復經原審命法醫到庭就鑑定內容解說明確，有檢察官勘驗
    筆錄、驗斷書、相驗屍體證明書各乙件在卷可稽，此外復有證物Ａ至Ｅ之租車契
    約( 證物Ａ )、現場地形位置圖及照片冊( 證物Ｂ )、ＷＷ｜０一四九號自用小
    客車撞擊照片冊( 證物Ｃ )、Ｖ２｜０七二號計程車受撞擊情形照片冊( 證物Ｃ
     １)、相驗屍體卷及案件現場照片冊( 證物Ｄ )、藏匿處所( 碉堡 )現場照片冊
    ( 證物Ｅ )及現場緝獲地點標示圖等附卷足憑，被告罪證明確，其犯行洵堪認定
    。
三、次查，金寶來飯店前道路甚為狹窄，僅堪供二部自用小客車併行，超車不易，而
    自釣具行至金寶來飯店出口處長不足四七公尺，自金寶來飯店出口處至路口轉彎
    處長不足六七公尺。而陳水木之車既從金寶來飯店出口處駛出，且駕駛於前，是
    被告之車自決定超車時起至轉彎處必更少於六七公尺，有原審勘驗現場地形位置
    圖附卷可證。且該日天雨路滑，依通常情形，在此短短距離下，正常人絕無可能
    會在此處試圖超車，況依被告自述，此時其目的只在返回古崗湖釣魚，其友人又
    已至小金門觀光，被告並無必須超速行車之理由。又甲○○於第一次警訊中已供
    承：伊係﹁發現陳水木載乘蔡芳玉正向前緩行中，我因愛生恨，因為陳水木奪走
    我女朋友﹂，又因早上曾被一年青人恐嚇，﹁懷疑是陳水木所為﹂，﹁當場將車
    子加速從陳所駕駛Ｖ二｜０七二號計程車左側超車並右轉切入欲擋住他的車子，
    他也不讓我，兩車發生碰撞﹂等語，證人蔡芳玉亦證稱：陳水木之車從金寶來飯
    店出口處右轉前行再左轉時，即見到甲○○突然開車高速從左方衝撞等語，二者
    供詞均與前開被告翻異後之供詞顯然不符，卻與前揭現場所見與照片情形一致，
    足證被告翻異後之供詞並不實在。又依被告所駕駛ＷＷ｜０一四九號照片顯示(
    證物Ｃ )，其左側車身完好，右側車頭有黃色計程車漆，為撞擊點；右側車輪有
    高速行駛後飛濺之泥痕，顯為高速行駛於雨後泥濘地之結果；右側葉子板、保險
    桿、頭燈、尾燈均有受損現象，車右側車身有明顯刮痕；而被害人所駕駛之Ｖ二
    ｜０七二號計程車，則右側完好，左側車身則有嚴重刮痕，前車門凹陷，車門邊
    緣嚴重向前外掀，在在足證是被告於被害人車輛在路口左轉時，於左側加速橫越
    泥濘地，故意以右前車頭高速衝擊被害人左車門部位，再以右側車身擠壓被害人
    車輛於路邊所造成，絕非如被告所述出於偶然；且如普通擦撞，何以未立即停車
    ，卻仍彼此擠壓拖曳達五十公尺？如事出意外，只想下車理賠，又何需攜帶尖刀
    ，跳越引擎蓋( 引擎蓋上留存刀痕二道 )叫罵，且持刀柄由外向內敲碎玻璃窗？
    ( 碎片均集中於駕駛座，有照片可證 )。是證被告所辯事前不知是被害人，只因
    超車不慎發生擦撞，持刀下車是為理賠云云，無非避罪之詞，復按牛排刀( 長四
    十一公分，公訴人誤為三十二公分 )銳利無比，持之刺、割殺人體，將致人於死
    ，當為被告甲○○所認識，又頭、頸、胸、腹、背部等處均係人體要害，為一般
    常識，被告竟持牛排刀朝被害人陳水木前開部位猛刺並予砍割，致陳水木頭面、
    頸部被殺傷五處，胸、腹部被殺傷九處、背部一處，其餘部位被殺傷十八處，全
    身合計被殺傷三十三處，其意圖殺死被害人之犯意即已彰彰明甚。而其中(1)右手
    前臂撕裂傷約十一×七×六公分合併韌帶肌肉斷裂；(2)左頸部受長達十一公分、
    深五公分、寬三公分之割傷一處，深至頸動、靜脈斷裂，大量出血；(3)右頸部受
    長達九公分、深七公分、寬五公分之割傷一處，深至氣管斷裂，並因前開(2)(3)之
    傷害而導致被害人死亡，業據法醫解說明確，有驗斷書附卷可憑；且依法醫說明
    ，被害人右手臂韌帶斷裂後，手就抬不起來，即已喪失攻擊、防禦之能力；而氣
    管被割斷後，不可能還會說話喊叫；又頸動、靜脈斷裂後，立即大量出血，不可
    能再有攻擊能力等情，亦俱經法醫解說明白；又查，被告與證人蔡芳玉均供述，
    在蔡芳玉離開現場前，被告及蔡芳玉均有聽見被害人陳水木喊說﹁手斷了﹂( 被
    告供陳是聽見被害人喊﹁腿斷了﹂ )。惟雖有﹁手斷﹂﹁腿斷﹂之不同，二人均
    聽見喊叫之供詞卻屬一致，足證被害人被割斷氣管必在右手臂韌帶斷裂之後，否
    則不可能還有喊叫之情形。是證被害人右手已無法行動並無攻擊、防禦能力之際
    ，被告竟仍手執牛排刀，面對手無寸鐵之被害人，而動手割殺被害人頸部，且於
    左右頸部各割傷一刀，分別深達五及七公分，其下手之猛、用力之深，手段之殘
    酷均證被告殺人決意之深。是被告否認有殺人之犯意云云，顯為畏罪卸責之詞。
    又被害人死亡時為三十九歲( 四十九年二月二日生 )，身高一百七十一公分，胸
    寬三十五公分，胸厚十八公分，其生前體形魁梧，孔武有力，業據被告供承，並
    有驗斷書為證，如確有被告甲○○供述之情形，即牛排刀曾在被害人手中，而被
    伊搶回，則於毆鬥過程中，被告豈有毫髮無傷之理？而觀之被告甲○○所受傷害
    ，除右大腿被刺中一刀、持刀之右臂、右指因握刀用力過度有輕微刮傷痕跡外，
    餘並無何重大傷害，反觀被害人全身正背面受傷竟達三十二處，且大部集中於要
    害，亦顯然悖乎常情。又依扣案之牛排刀，其刀尖已因用力過度而向一側捲起，
    據法醫鑑定結果，已說明前揭頸部氣管之傷害，其刀鋒創口整齊，受傷部位是橫
    切面，應為切割結果，不可能是刀尖所傷，若被告供述其受傷坐在地上由下往上
    隨手亂揮，在此之前被害人均未受傷云云，則被害人之傷害最多為切劃傷，又豈
    有頸部被深割之理？更遑論左右頸部連續被切割二刀？是知其所辯與鑑定結果完
    全不符，悉不可採。且本件係因被告持刀攻擊手無寸鐵之被害人，並無正當防衛
    可論之餘地，足見被告之辯解，委無足取，犯行洵堪認定。
四、公訴人指稱被告殺人係出於預謀乙節，固以被告係於殺人( 十二時四十分許 )前
    二小時間，匆促租車、購刀、又故意撞被害人而後行凶等情為據；惟查被告已供
    稱伊只知蔡芳玉之前是住金沙山莊，伊並不知蔡已遷至金寶來飯店等語，訊諸蔡
    芳玉供稱：﹁( 問：甲○○知道你住金寶來飯店嗎？ )答：應該不曉得﹂等語，
    又供稱：﹁我是在金寶來飯店住宿，十六日飯店跟我講說今天有團體要進來住，
    要我退房。我於辦理退房後，原本要自己叫車走，但陳水木跟我說他有空要來接
    我﹂等語( 四一頁 )，並核與金寶來飯店櫃台王明嬌、陳水木之妻石梅英證述相
    符。是當日蔡芳玉於中午退房，陳水木會來接他均屬偶然，尚無積極證據足資證
    明被告得以未卜先知被害人於案發時會前往金寶來飯店，更無從證明被告事前得
    知被害人等將於何時離開金寶來飯店，故尚不能僅以被告在殺人以前之租車、購
    刀等行為，遽指其為殺人前之預謀行為，又被告主張陳水木之死亡，係陳水木進
    逼而生被告防禦之結果云云，請求傳訊證人蔡芳玉，查本件係被害人右手臂韌帶
    斷裂之後已無攻擊防禦能力，被告仍手執牛排刀，而對手無寸鐵被害人割殺其頸
    部左右各一刀，分別深達五及七公分，大量出血死亡，已見前述論斷。被害人之
    死亡殊非被告防禦之結果，證人蔡芳玉無傳喚之必要，附此敘明。
五、核被告甲○○所為，係犯刑法第二百七十一條第一項及第三百零四條第一項之罪
    。其所犯二罪間有方法結果之牽連關係，為牽連犯，應從一較重之殺人罪處斷。
    又被告甲○○於八十三年十二月二十九日，因犯竊盜罪經臺灣高等法院判處有期
    徒刑一年三月確定，自八十四年六月六日入監執行，至八十五年二月十四日假釋
    出獄，並於同年八月二十二日假釋期滿，其未執行之刑以已執刑論。其於執行完
    畢後五年內再犯本件有期徒刑以上之罪，為累犯，應依累犯之規定，加重其刑。
六、原審因而適用刑法第二百七十一條第一項、第三百零四條第一項、第五十五條、
    第四十七條、第三十七條第一項、第三十八條第一項第二款規定。審酌被告因被
    害人與其前女友交往，即先以車輛衝撞被害人駕駛之計程車，並持刀殺傷被害人
    全身三十二處，於被害人已無反抗能力後，竟以刀割抹被害人頸部至氣管斷裂致
    死，手段殘忍，而犯罪後復飾詞狡辯，並無後悔之意，量處被告無期徒刑，並依
    刑法第三十七條第一項規定，宣告褫奪公權終身。扣案之牛排刀乙把，為被告所
    有並為供其犯罪所用之物，業據被告甲○○供陳在卷，依刑法第三十八條第一項
    第二款沒收。其認事用法核無違誤，被告上訴否認殺人故意，檢察官上訴指摘原
    審量刑偏輕，均非有理由，應予駁回。
據上論斷，應依刑事訴訟法第三百六十八條判決如主文。
本案經檢察官劉家芳到庭執行職務。
中    華    民    國      八十九      年     五     月      二十六      日
                            福建高等法院金門分院刑事庭
                                審判長法  官  沈  銀  和
                                      法  官  陳  晴  教
                                      法  官  李  宗  榮
右正本證明與原本無異。
如不服本判決，應於收受送達後十日內向本院提出上訴書狀，其未表明上訴理由者，
並應於提出上訴後十日內向本院補提理由書狀( 均須按他造當事人之人數附繕本 )。
                                      書記官  李  麗  鳳
中    華    民    國      八十九      年     六      月       七        日


司法院資訊處製作；財團法人民間司法改革基金會備份。
